臺灣雲林地方法院民事判決　九十年度重訴字第一四八號
　　原　　　告　　上官營造有限公司
　　法定代理人　　甲○○
　　訴訟代理人　　陳中堅律師
　　複　代理人　　丁○○
　　被　　　告　　辛○○
　　訴訟代理人　　壬○○
右當事人間請求確認法定抵押權等事件，本院判決如左：
　　主　　　文
確認原告對被告所有如附表所示之建物有債權額新台幣仟貳佰伍拾伍萬壹仟伍佰捌拾元
之法定抵押權存在。
訴訟費用由被告負擔。
　　事　　　實
甲、原告方面：
一、聲明：如主文第一項所示。
二、陳述：
（一）訴外人金龍興建設有限公司（以下簡稱金龍興公司）法定代理人乙○○與地主劉榮
　　　祥於民國（下同）八十一年八月二十八日訂立合建契約，約定在地主劉榮祥所有坐
　　　落雲林縣西螺鎮○○段四八四—一二三、四八四—一二四地號土地上興建「祥意大
　　　第」新建公寓大樓，金龍興公司則將該大樓之承攬工程委由原告承攬建築，並訂有
　　　工程合約，約定工程總價新台幣（下同）一億三千四百三十六萬六千八百元。嗣金
　　　龍興公司因無力完成建築，乃將權利義務轉讓與辛○○（以其妻鄭彩霞出名）、庚○○、丙○○、鐘田租、戊○○、甲○○、癸○○、己○○、子○○、丑○○等十
　　　人（以下簡稱共同合資人）由共同合資人與金龍興公司負責人乙○○共同合資概括
　　　承受金龍興公司之權利義務，並同意由原告繼續承包，且上開大樓業已完成建築，
　　　而工程款僅付一億零一百八十一萬五千二百八十二元，尚欠三千二百五十五萬一千
　　　五百十八元，爰依民法第五百十三條之規定，請求確認原告就信託登記於被告名下
　　　之建物有債權額三千二百五十五萬一千五百十八元之法定抵押權存在。
（二）兩造間存有承攬契約：
　１、共同合資經營契約書第三條明定：「有關本合建房屋之工程，同意委由上官營造有
　　　限公司負責承包興建，其承包契約另訂之」。雖未另訂書面承包契約，但本件承包
　　　契約係金龍興公司法定代理人乙○○於八十二年十二月十七日書立之權利移轉同意
　　　書，將合建權利移轉於共同合資人，共同合資人則以上開共同合資經營契約書約定
　　　將建築工程委由原告承攬興建，且合資人自八十三年一月七日起至八十七年八月三
　　　十日止，陸續給付工程款九千零八十一萬五千二百八十二元。又合資股東於八十七
　　　年十月十七日召開股東會議時，議決紀錄（含手寫版及電腦打字版）第六點、第七
　　　點亦明示尚欠原告工程款之事實。
　２、原告無法以偽造之工程合約，取得營建及請領工程款之權利，更無法在無承攬契約
　　　之情形下，自行單方承攬建築工程及進場施工，金龍興公司亦不可能按偽造之工程
　　　合約支付原告工程款，是偽造工程合約書對原告而言誠屬無益。至金龍興公司與原
　　　告簽訂工程合約時，何以蓋用「金龍興建設『股份』有限公司」之印文，係金龍興
　　　公司負責人乙○○個人之問題，與原告無涉。雖原告於訂約時未注意金龍興用印有
　　　誤之情，但只要締約當事人特定及契約內容合法、可能、確定，仍不因用印有誤，
　　　或未以簽署方式訂約，而失其效力。又工程合約上印泥顏色不同係原告用印後，持
　　　往金龍興公司用印，並各執一份所致。
　３、建造執照上工程造價四千七百七十二萬三千元，係依臺灣省建築物造價標準表所定
　　　之標準而來，此僅供核課契稅房屋稅之基準，與當事人間約定之實際工程合約造價
　　　必然不同。
（三）原告之給付未陷於遲延，被告不得主張抵銷：
　　　於八十四年十二月二十日請領取得之使用執照載明完工日期為「八十四年七月十四
　　　日」，且依被告提出　鈞院八十五年度訴字第四二０號民事判決書理由欄五載明：
　　　「系爭工程遲至八十四年七月十四日已實際上完工，有使用執照一紙附卷可憑。而
　　　於八十五年九月二十三日與同月二十五日亦分別接通水電。」又觀之八十七年五月
　　　一日股東會開會決議事項第五點及八十九年二月二十三日股東會開會決議可知，本
　　　件建築工程確已完工，且合資股東間並已進行討論議決如何分配土地、建物及辦理
　　　過戶等事宜。又依雲林縣政府建設局雲營建字第三九一號建造執照所載規定竣工
　　　期限為八十六年四月三十日完工，而對照　鈞院八十五年度訴字第四二０號判決理
　　　由認定系爭工程在八十五年九月二十五日完工以觀，無遲延工期之情事。
（四）共同合資人交付於原告之款項係工程款：
　　　共同合資經營契約書第二條明定：「全體出資合夥人股東同意委由己○○、戊○○
　　　等二人，以其名義代表全體在莿桐鄉農會信用部開立乙存之帳戶，以利經營運作。
　　　」已明白約定股東出資款項係由己○○、戊○○共同管理，並無將合資資金交由甲○○之約定。若交付於甲○○之款項係出資款，則甲○○未將出資款存入上開帳戶
　　　，歷時數年之久，金額如此龐大，被告竟從未表示異議加以爭執，有違常情。
（五）本件無短期消滅時效之適用：
　　　本件建築工程非屬一般承攬工作單純領取工資之性質，而係連工帶料承攬，並將所
　　　完成之不動產財產權移轉，具有買賣承攬性質，與民法第一百二十七條第七款所定
　　　之一般單純承攬有間，應無二年短期消滅時效期間規定之適用。再者，縱抵押權所
　　　擔保之債權罹於消滅時效，依民法第八百八十條之規定，債權人仍得於五年內實行
　　　抵押權。
三、證據：提出工程合約書、權利轉讓同意書、公證書、共同合資經營契約書、股金明細
　　、金龍興公司八十八年七月二十六日函、建物明細表、工程款付款明細、使用執照、
　　建造執照、暫停工報告書、台灣省建築物造價標準表、同意書一件、代書過戶費用明
　　細表、新建工程付款明細表、八十五年元月二十三日、八十七年三月二十八日、八十
　　七年五月一日、十月十七日、八十九年二月二十三日「祥意大第」股東會議記錄各一
　　件、開會通知書三件、建物登記簿謄本二十五件為證。
乙、被告方面：
一、聲明：原告之訴駁回。
二、陳述：
（一）兩造間無承攬契約存在：
　１、共同合資經營契約書第三條言明應另訂承包契約，惟始終未簽定承攬契約，此亦經
　　　原告所自認。又乙○○於八十二年十二月十七日書立之權利移轉同意書亦僅就渠與
　　　地主劉榮祥間之合建權利同意轉讓，並未言及渠與原告間之承攬事宜，兩造間應無
　　　承攬契約存在。
　２、綜觀原告與金龍興公司所簽訂之工程承攬契約書，無簽約當事人之任何簽字，且所
　　　用印信非金龍興公司之印鑑章，更非金龍興公司所有（金龍興公司自八十一年四月
　　　十四日設立迄今始終為「有限公司」未曾變動，該工程承攬契約書上之印章為「股
　　　份有限公司」）。又觀契約書上所用印泥之色差，應非同時所蓋，且契約書首頁用
　　　印處更刻意撕毀，該工程承攬契約書應屬偽造，原告應就該工程合約書之真正負舉
　　　證之責。
　３、使用執照上所載工程造價係依台灣省建築物造價標準表為計算標準，此為行政機關
　　　採為課徵契稅、房屋稅等之標準，即屬普遍、公正、客觀。又申領使用執照係經起
　　　造人金龍興公司及承攬人即原告就使用執照上之事項（含工程造價）合意而共同申
　　　領，應具契約之效力，系爭工程造價應係四千七百七十二萬三仟元，而原告已自認
　　　收取一億零一百八十一萬五千二百八十二元，尚溢領五千四百餘萬元之工程款。
（二）原告之給付已陷於遲延，被告得據以主張抵銷：
　　　依原告所述，該合建工程既為原告承攬，則完工期限自應先於金龍興公司與地主劉
　　　榮祥之完工期限（即八十三年十二月二十二日），而鈞院八十五年度訴字第四二○
　　　號判決認訴外人金龍興公司遲至八十五年九月二十三日、二十五日始分別接通水電
　　　，致遲延五百七十九天。又「暫停工報告書」係原告片面製作，既無金龍興公司收
　　　受送達之證明，無從免計工作天。復依工程承攬契約書第十八條規定：「逾期損失
　　　：乙方尚不依照合約規定限期完工，逾期每日應賠償甲方按工程決算千分之一計算
　　　之違約金及因而致甲方之一切損害賠償。」應賠償金龍興公司七千七百七十九萬八
　　　千三百七十七元（134,366,800×1/1000×579天=77,798,3 77），原告尚應給付金
　　　龍興公司鉅額之損害賠償，如依原告主張被告應繼受金龍興公司之權利義務，則被
　　　告當然得以主張抵銷之。
（三）工程款債權已罹於時效：
　１、本件工作物起造人為金龍興公司，性質上屬單純之承攬契約，而未兼具承攬及買賣
　　　性質，應適用民法第一百二十七條第七款承攬報酬之兩年短期時效，本件已逾請求
　　　權時效而不得請求，是從屬之法定抵押權亦失所附麗。
　２、又八十七年十月十七日股東開會會議記錄第七點記載：「營造費尾款百分之五十依
　　　股東分配股金之總和所佔比例同時給付」，而該會議記錄（電腦打字版）係由原告
　　　法定代理人甲○○片面製作，而經會議主席即被告己○○刪除並批明：「請依股東
　　　會議決確實做記錄」，足見被告並不承認有欠原告工程款之事實，至於第六點所述
　　　既未指名又無數額，不生承認及中斷時效之效力。
（四）被告交付於甲○○之款項係共同合資之出資款項，而非給付於原告之工程款：
　　　原告所提付款表及其帳冊均係原告片面製作，實則為被告所支付之股金，及甲○○
　　　代理對購買戶收取之售屋款，均未經共同合資經營契約書第四條之付款程序，即由
　　　甲○○擅自充作工程款，而甲○○為原告之法定代理人，又為合資事業之執行業務
　　　股東，已違民法第一百零六條及公司法第五十九條禁止雙方代理之強制規定，復違
　　　反共同合資經營契約書第四條，故甲○○擅行將前開款項充作工程款，復以此主張
　　　兩造間有工程合約存在之事實行為，殊無理由。
三、證據：提出本院八十五年度訴字第四二０號民事判決影本、合建契約書、公司變更登
　　記事項卡、舉例說明表各一件為證。
丙、本院依職權調閱本院八十五年度訴字第四二０號民事損害賠償卷宗。
　　理　　　由
甲、程序方面：
　　按民法債編修正施行前發生之債，除本施行法另有特別規定外，不適用修正施行後之
　　規定。民法債編施行法第一條後段定有明文。本件原告起訴主張共同合資人概括承受
　　訴外人金龍興公司與原告之承攬契約後，於八十二年七月七日起至八十七年八月三十
　　日止僅給付一億零一百八十一萬五千二百八十二元之工程款，尚有部分工程款未清償
　　，此係發生在民法八十八年四月二十一日修正公布之前，故本件應適用修正前民法關
　　於法定抵押權之規定，合先敘明。
乙、實體方面：
一、原告起訴主張：金龍興公司法定代理人乙○○與地主劉榮祥於八十一年八月二十八日
　　訂立合建契約，興建「祥意大第」新建公寓大樓，繼將該大樓之承攬工程委由原告承
　　攬建築，約定工程總價一億三千四百三十六萬六千八百元。嗣金龍興公司將合建權利
　　義務轉讓與共同合資人，由共同合資人概括承受金龍興公司之權利義務，並同意由原
　　告繼續承包，而上開大樓已完成建築後，僅給付工程款一億零一百八十一萬五千二百
　　八十二元，尚欠三千二百五十五萬一千五百十八元，爰依民法第五百十三條之規定，
　　請求確認原告就被告所有如附表所示之建物有債權額三千二百五十五萬一千五百十八
　　元之法定抵押權存在。本件雖未另訂書面承包契約，但共同合資人以共同合資經營契
　　約書將建築工程委由原告承攬興建，且合資人自八十三年一月七日起至八十七年八月
　　三十日止，陸續給付工程款九千零八十一萬五千二百八十二元，足認兩造間確存有承
　　攬契約。至工程合約上「金龍興公司」用印有誤，但只要締約當事人特定及契約內容
　　合法、可能、確定，仍不失契約之效力。又工程合約上印泥顏色不同係原告用印後，
　　持往金龍興公司用印，並各執一份所致。此外，使用執照之完工日期為八十四年七月
　　十四日，且依被告提出　鈞院八十五年度訴字第四二０號民事判決書理由欄五載明：
　　「系爭工程遲至八十四年七月十四日已實際上完工，有使用執照一紙附卷可憑。而於
　　八十五年九月二十三日與同月二十五日亦分別接通水電。」對照建造執照所載竣工期
　　限為八十六年四月三十日完工，原告並無遲延工期之情事。再者，依共同合資經營契
　　約書第二條約定：股東出資款項係由己○○、戊○○共同管理，並無將合資資金交由
　　甲○○之約定。本件建築工程非屬一般承攬工作單純領取工資之性質，而係具有買賣
　　承攬性質，與一般單純承攬有間，應無二年短期消滅時效期間規定之適用，縱抵押權
　　所擔保之債權罹於消滅時效，債權人仍得於五年內實行抵押權等語。
二、被告則以：兩造間始終未簽定承攬契約，此經原告所自認。又權利移轉同意書亦僅就
　　乙○○與地主劉榮祥間之合建權利同意轉讓，未言及承攬事宜。復觀工程承攬契約書
　　，無原告與金龍興公司之簽字，所用印信非金龍興公司之印鑑章，亦非金龍興公司所
　　有，且契約書上所用印泥之色差，應非同時所蓋，甚而契約書首頁用印處更刻意撕毀
　　，該工程承攬契約書應屬偽造。又原告所提付款表及其帳冊為被告所支付之股金，及
　　甲○○代理對購買戶收取之售屋款，遭甲○○擅自充作工程款，且甲○○為原告之法
　　定代理人，又為合資事業之執行業務股東，已違民法第一百零六條及公司法第五十九
　　條禁止雙方代理之強制規定。合建工程既為原告承攬，完工期限應先於金龍興公司與
　　地主劉榮祥之完工期限（即八十三年十二月二十二日），而鈞院八十五年度訴字第四
　　二○號判決認原告遲至八十五年九月二十三日、二十五日始分別接通水電，顯已遲延
　　。復依工程承攬契約書第十八條計算違約金之規定，原告尚應賠償金龍興公司七千七
　　百七十九萬，被告自得主張抵銷。本件性質上屬單純之承攬契約，而未兼具承攬及買
　　賣性質，應適用承攬報酬之兩年短期時效等語，資為抗辯。
三、原告起訴主張訴外人金龍興公司與地主即訴外人劉榮祥簽訂合建契約，約定由地主劉
　　榮祥提供所有坐落雲林縣西螺鎮○○段四八四—一二三、四八四—一二四地號土地興
　　建「祥意大第」新建公寓大樓。因金龍興公司無力完成上開合建契約，遂將其合建權
　　利義務讓與被告辛○○（以其妻鄭彩霞出名）、被告己○○、被告子○○、被告丑○○、訴外人庚○○、訴外人丙○○、訴外人鐘田租、訴外人戊○○、訴外人甲○○、
　　訴外人癸○○等十人，由上開十人共同合資概括承受金龍興公司之權利義務，並簽訂
　　共同合資經營契約書，其中第三項約定：「有關本合建契約房屋之工程，同意委由『
　　上官營造有限公司』負責承包興建，其承包契約另訂之」，且兩造未另訂承攬契約之
　　事實，業據原告提出權利轉讓同意書、公證書、共同合資經營契約書各一件、建物登
　　記簿謄本二十五件為證，復為被告所不爭執，自應信為真實。
四、按承攬之工作為建築物或其他土地上之工作物，或為此等工作物之重大修繕者，承攬
　　人就承攬關係所生之債權，對於其工作所附之定作人之不動產，有抵押權。
　　修正前民法第五百十三條定有明文。本件爭執之重點厥為：（１）兩造間是否存有承
　　攬契約？（２）若兩造間存有承攬契約，則被告交付於原告法定代理人甲○○之款項
　　，究係共同合資人交付之股金？抑或系爭承攬契約之工程款？（３）原告興建本件大
　　樓工程是否已陷於遲延？被告得否主張抵銷？（４）本件承攬工程款是否已罹於時效
　　？經查：
（一）訴外人金龍興公司與訴外人地主劉榮祥簽訂合建契約後，將興建大樓工程委由原告
　　　承攬建築，並訂有工程合約書，約定工程總價為一億三千四百三十六萬六千八百元
　　　，其後訴外人金龍興公司因無力履行合建契約，遂由共同合資人概括承受訴外人金
　　　龍興公司之權利義務，且於共同合資經營契約書第三條中約定：
　　　「有關本合建房屋之工程，同意委由『上官營造有限公司』負責承包興建，其承包
　　　契約另訂之。」且兩造未另訂承攬契約等情，已如前述，然而雲林縣政府八十四年
　　　十二月二十日（八四）雲營使字第二五二０號建設局使用執照明確記載「承造人甲○○。營造廠商上官營造有限公司。完工日期八十四年七月十四日」，顯見系爭合
　　　建契約經共同合資人概括承受後，至八十四年七月十四日實際完工止，上開「祥意
　　　大第」大樓均由原告繼續施工興建一節，應可認定。又觀之兩造不爭執之權利轉讓
　　　同意書亦載明：「茲為期工程進行順起見，誠摯同意自民國八十二年十二月十七日
　　　起願將該合建權利事宜，全部轉讓由共同合資人鄭彩霞、庚○○、丙○○、鐘田租
　　　、戊○○、甲○○、癸○○、己○○、子○○、丑○○等拾人各按出資額比例承受
　　　取得其權益」等語，足見共同合資人所承受者，乃訴外人金龍興公司有關上開合建
　　　契約之全部相關事宜，訴外人金龍興公司與原告所訂立之工程合約自應包括在內。
　　　是本件合建契約既經共同合資人同意承受訴外人金龍興公司之全部權利義務，應含
　　　訴外人金龍興公司與原告間之承攬契約，且系爭大樓至八十四年七月十四日建築完
　　　工為止，被告未反對原告之施作系爭工程，此一事實足認被告有同意原告承攬系爭
　　　工程之默示意思表示存在，縱兩造未就承攬興建「祥意大第」大樓工程另訂書面承
　　　攬契約，應認在未另訂契約之前，即依照舊有之契約（即訴外人金龍興公司與原告
　　　所訂立之工程合約）規範雙方權利義務關係，而非謂在未另訂承攬契約前，兩造即
　　　無承攬契約之存在。至於被告固抗辯原告所提出之工程合約因契約用印處遭撕毀，
　　　應屬偽造，且訴外人金龍興公司所用之印章非印鑑章，更非金龍興公司所有等語。
　　　然查：系爭承攬工程合約簽訂距今已十餘年，工程合約原本紙質已呈現泛黃，翻閱
　　　時需謹慎小心，稍加施力即有使紙張破碎之危險。又原告於九十年十二月四日言詞
　　　辯論時，提出工程合約書原本一件供本院審驗發現：在工程合約書首頁工程總價及
　　　上官營造有限公司用印處確有撕裂痕跡，惟整體觀之，該撕裂部分（即合約書首頁
　　　右下角處）與其餘部分構成契約首頁之整體等情，本院因認上開工程合約書應非偽
　　　造，亦可認定。再者，於上開工程合約書首頁金龍興公司所使用之印章為「金龍興
　　　『股份』有限公司」，而非「金龍興有限公司」，惟本件大樓新建工程，係由原告
　　　與訴外人金龍興公司訂立，且在工程合約書之右下角處，亦有訴外人金龍興公司之
　　　法定代理人乙○○之蓋章，並約定工程期限（含開工期限、完工期限）、工程變更
　　　等款項，所承建之工程亦為系爭「祥意大第」新建工程，承攬契約之必要之點即承
　　　攬人與定作人、報酬及履行期限、工作物等均有明確之合致，雖上開工程合約書訴
　　　外人金龍興公司之用印為「金龍興股份有限公司」，但於客觀上仍可確定締約之主
　　　體，是被告所辯，尚難採信。
（二）被告復抗辯自八十三年一月七日起至八十七年八月三十日止，所交付共一億零一百
　　　八十一萬五千二百八十二元，係給付於原告法定代理人甲○○之股金，及甲○○對
　　　承購戶收取之購屋款，而非興建前開大樓之工程款，原告法定代理人擅自充作工程
　　　款，已違反禁止雙方代理之規定等語。按代理人非經本人之許諾，不得為本人與自
　　　己之法律行為，亦不得既為第三人之代理人，而為本人與第三人之法律行為。但其
　　　法律行為，係專履行債務者，不在此限。代表公司之股東，如為自己或他人與公司
　　　為買賣、借貸或其他法律行為時，不得同時為公司之代表。但向公司清償債務時，
　　　不在此限。民法第一百零六條、公司法第五十九條分別定有明文。經查：共同合資
　　　經營契約書第二條、第四條後段分別約定：「全體出資合夥人股東同意委由己○○
　　　、戊○○等二人，以其名義代表全體在莿桐鄉農會信用部開立乙存之帳戶，以利經
　　　營運作。」「凡各項之收支傳票，一律應經會計及被授權執行業務之以上二名股東
　　　共同連署簽章後，始生效而得付款。」是共同合資人已就合資款項，約定在莿桐鄉
　　　農會開設帳戶（戶名：
　　　被告己○○、訴外人戊○○）以管理合資股金，且所交付之股金及收取承購戶之購
　　　屋款項，依共同合資經營契約書之規定，均應存入上開帳戶內，而非交付於原告法
　　　定代理人甲○○。又觀之原告所提出工程款明細表所示，其中八十三年六月二十七
　　　日收入一百五十萬元、八十四年三月二日收入七十萬元二筆款項，均記明係由共同
　　　合資人之上開莿桐鄉農會帳戶而來，故共同合資人為支付積欠原告之工程款，亦自
　　　上開帳戶內轉帳繳付，而上開帳戶內款項，其用途為股金及執行合建事務所需之費
　　　用，非原告法定代理人甲○○獨自可動用，顯見共同合資人給付於原告之款項，係
　　　屬工程款一節，亦可認定。再者，本件原告法定代理人甲○○固同時為原告上官營
　　　造公司之法定代理人，及共同合資人之執行業務股東，對外部關係而言，分別為兩
　　　造之代理人，然而，共同合資人將工程款交付原告法定代理人甲○○，由原告法定
　　　代理人甲○○代為收受之行為，於性質上係屬向原告清償債務之行為，揆諸上開法
　　　條意旨，此不違反禁止雙方代理之規定，從而，被告自八十三年一月七日起至八十
　　　七年八月三十日止所，交付於原告法定代理人甲○○共一億零一百八十一萬五千二
　　　百八十二元之款項，係屬承攬契約所生之工程款，而非共同合資人所交付之股金，
　　　及承購戶之購屋價款。
（三）按當事人主張有利於己之事實者，就其事實有舉證責任，民事訴訟法第二百七十七
　　　條定有明文，又同法第四百條第二項對經裁判之抵銷數額，復明定有既判力，則主
　　　張抵銷之當事人就其主張抵銷之債權及數額確實存在之事實自負有舉證責任。最高
　　　法院八十八年度台上字第三三九八號判決參照。被告另辯稱原告所承攬之上開工程
　　　，其完工期限應先於金龍興公司與地主劉榮祥之完工期限（即八十三年十二月二十
　　　二日），而鈞院八十五年度訴字第四二○號判決認訴外人金龍興公司遲至八十五年
　　　九月二十三日、二十五日始分別接通水電，致遲延五百七十九天，依工程承攬契約
　　　書第十八條之規定，就被告所得請求之違約金主張抵銷等語。查：兩造間確存有承
　　　攬關係，系爭大樓興建工程已於八十四年七月十四日已完工，而共同合資人尚有三
　　　千二百五十五萬一千五百八十元之工程款未給付等情，已如前述，是原告既已完成
　　　系爭大樓之興建，自得請領承攬工程款，惟被告抗辯上開工程已違契約所約定之完
　　　工期限，而就得請求之違約金主張抵銷，揆諸上開判決意旨，被告應就抵銷之債權
　　　及數額確實存在之事實負舉證責任。依訴外人金龍興公司與地主劉榮祥所簽訂之合
　　　建契約，約明完工期限一年十個月，依一般建築習慣，於當事人無明確約定下，前
　　　開完工期限之計算基準係以日曆天，是訴外人金龍興公司於八十二年二月二十二日
　　　取得建造執照，與地主間約定之完工期限應為八十三年十二月二十二日之事實，有
　　　本院八十五年度訴字第四二０號損害賠償卷附之雲林縣政府建設局八十二年二月二
　　　十二日建造執照、台灣省建築師公會雲林縣辦事處八十六年七月十七日台建師云自
　　　第三十六號函各一件在卷可憑（見本院八十五年度訴字第四二０號卷宗第三十二頁
　　　、第一百十三頁）。惟細觀訴外人金龍興公司與原告所訂立之工程合約第五條第二
　　　項約定：「完工期限：全部工程限於開工之日起陸佰工作晴天完工。」此計算基準
　　　為工作晴天，與上開以日曆天為標準之計算方式、完工期限均不同，是被告若主張
　　　抵銷，計算工程完工期限、原告之承建是否遲延等，應以原告實際得施工之工作晴
　　　天為計算標準，而非以訴外人金龍興公司對於地主劉榮祥以日曆天為計算標準。此
　　　外，被告僅因訴外人金龍興公司對地主劉榮祥已陷於給付遲延，遽認本件以工作晴
　　　天為計算標準之大樓興建工程亦屬違約，顯屬過度推論。且被告未就原告之興建工
　　　程是否已陷於遲延，及抵銷之債權數額及是否存在負舉證責任，自不得為有利於被
　　　告之認定。
（四）又按稱承攬者，謂當事人約定，一方為他方完成一定之工作，他方俟工作完成，給
　　　付報酬之契約。約定由承攬人供給材料者，其材料之價額，推定為報酬之一部。左
　　　列各款請求權，因二年間不行使而消滅：七、技師、承攬人之報酬及其墊款。承攬
　　　之工作為建築物或其他土地上之工作物，或為此等工作物之重大修繕者，承攬人就
　　　承攬關係所生之債權，對於其工作所附之定作人之不動產，有抵押權。以抵押權擔
　　　保之債權，其請求權已因時效而消滅，如抵押權人，於消滅時效完成後，五年間不
　　　實行其抵押權者，其抵押權消滅。民法第四百九十條、第一百二十七條第七款、第
　　　五百十三條（修正前）、第八百八十條分別定有明文。查：本件工程合約書第二條
　　　、第三條分別就工程範圍、工程總價等事項，明文約定原告為訴外人金龍興公司所
　　　應完成之工作，及金龍興公司俟工作完成後，應給付於原告之報酬額；其性質與合
　　　建契約中由建商完成一定工作，而以地主應給予之報酬充作建商買受尤其分得部分
　　　基地之價款，並由地主與建商各就其分得之房屋以自己名義取得建築執照之承攬與
　　　買賣混合契約性質之「不動產買賣承攬」有異，自屬單純之承攬契約，仍應適用民
　　　法第一百二十七條第七款二年短期消滅時效之規定。又依原告所提出之工程明細表
　　　所示，被告最後一次於八十六年八月三十日給付工程款四十萬元，縱原告所主張於
　　　八十七年十月十七日股東會開會之會議記錄第六點、第七點有承認尚欠原告營造費
　　　，而生中斷時效之效力之事實存在，惟此距原告於九十年九月四日提起本訴時，亦
　　　已逾於二年，是本件原告就被告所積欠三千二百五十五萬一千五百八十元之承攬債
　　　權確已罹於時效，惟時效完成後，被告僅取得拒絕給付之抗辯權，非此承攬債權消
　　　滅，又原告係依據修正前民法第五百十三條之規定，請求確認對被告所有如附表所
　　　示之建物上有法定抵押權存在，本質上仍屬抵押權，自有民法第八百八十條之適用
　　　，故系爭建物上仍存有債權額三千二百五十五萬一千五百八十元之法定抵押存在，
　　　原告仍得於二年內短期時效完成後之五年內實行抵押權，被告執前揭詞置辯，尚無
　　　足採。
五、綜上所述，共同合資人概括承受訴外人金龍興公司之合建權利義務，包括訴外人金龍
　　興公司與原告所簽訂之承攬契約，雖兩造未另訂立書面承攬契約，惟被告允許原告繼
　　續承攬興建至系爭大樓完工，且其間亦陸續支付工程款於原告，足認兩造間確存有承
　　攬契約，並依原告前與金龍興公司訂立之工程合約內容，規範雙方權利義務關係。又
　　被告所支付之款項，係給付於原告之工程款，而非股金及承購戶之房屋價金，且被告
　　雖提出抵銷抗辯，惟未舉證以實其說，尚難為有利被告之認定。再者，系爭承攬契約
　　性質上與合建契約中之「承攬買賣混合契約」有異，仍應適用民法第一百二十七條第
　　七款之短期時效，惟依民法第八百八十條之規定，於時效完成後，原告仍得五年內實
　　行抵押權。從而，原告依據承攬及法定抵押權之法律關係，訴請確認原告對於被告所
　　有如附表所示之建物有債權額三千二百五十五萬一千五百八十元之法定抵押權存在，
　　為有理由，應予准許。
六、兩造其餘攻擊防禦方法，經審酌後於判決結果無影響，無庸一一論列，併此敘明。
據上論結，本件原告之訴為有理由，依民事訴訟法第七十八條，判決如主文。
中　　　華　　　民　　　國　　　　九十一　　年　　　二　　　月　　　六　　　日
　　　　　　　　　　　　　　臺灣雲林地方法院民事第二庭
~B審判長法官　陳宏卿
~B法　　　官　鍾貴堯
~B法　　　官　柯志民
右為正本係照原本作成
如對本判決上訴須於判決送達後二十日內向本院提出上訴狀。（須附繕本）
中　　　華　　　民　　　國　　　　九十一　　年　　　二　　　月　　　六　　　日
~B法院書記官　張瑛瑢
